臺灣高雄地方法院刑事判決
111年度審金訴字第62號
公  訴  人  臺灣高雄地方檢察署檢察官
被      告  陳彥中




上列被告因詐欺等案件，經檢察官提起公訴（110年度偵緝字第1
146 號），因被告於準備程序進行中，就被訴事實為有罪之陳述
，經受命法官告知簡式審判程序之旨，並聽取被告與公訴人之意
見後，由本院合議庭裁定由受命法官獨任依簡式審判程序審理，
判決如下：
    主  文
陳彥中犯三人以上共同詐欺取財罪，處有期徒刑陸月。
    事  實
一、陳彥中於民國110年4月初加入由真實姓名年籍不詳，微信帳
    號「頑皮豹」等人所屬三人以上之詐欺集團，並擔任任一線
    面交車手。其與所屬詐欺集團成員，共同意圖為自己不法之
    所有，基於三人以上共同犯詐欺取財及隱匿詐欺所得去向之
    洗錢之犯意聯絡，先由該集團不詳成員，於110年4月7日上
    午8時起，以電話聯繫梁陳秀枝，謊稱其積欠信用卡款項新
    臺幣（下同）13,726元，並告知此涉案情節嚴重，尚在追查
    共犯，要梁陳秀枝不要打電話給兒子，續由自稱「主任」之
    人，向梁陳秀枝詐稱：先領40萬元當作清算金，並詢問梁陳
    秀枝住何處，同時約定同日下午3時許，在梁陳秀枝住家外
    面路口交付款項，致梁陳秀枝因而陷於錯誤，先至高雄市○○
    區○○路0○0號合作金庫鳳松分行提領現金40萬元，「頑皮豹
    」並於同日中午12時許，電話聯繫陳彥中，指示其從嘉義搭
    乘高鐵至左營高鐵站，再以微信知會陳彥中搭乘計程車前往
    指定地點等待，迨至同日下午3時許，「主任」再度聯絡梁
    陳秀枝，告知已指派1名人員抵達高雄市鳳山區鳳誠路與鳳
    北路交岔路口處等待，梁陳秀枝遂將款項40萬元帶至該處，
    並交付陳彥中收執，陳彥中再依「頑皮豹」指示，搭乘高鐵
    前往台北，並至車站附近麥當勞店內，將款項放置男廁垃圾
    桶上，任由某不詳年籍成年男子取走該筆款項，以此方法製
    造金流斷點，而掩飾、隱匿詐欺犯罪所得之去向及所在，陳
    彥中並因而取得3,000元之酬勞。嗣因梁陳秀枝察覺有異而
    報警處理，為警循線查悉上情。
二、案經梁陳秀枝訴由高雄市政府警察局鳳山分局報告臺灣高雄
    地方檢察署檢察官偵查後起訴。
    理  由
一、程序方面：
    本件被告陳彥中所犯均係死刑、無期徒刑、最輕本刑為3 年
    以上有期徒刑以外之罪，其於準備程序進行中就被訴事實為
    有罪之陳述，經受命法官告知簡式審判程序之旨，並聽取當
    事人之意見後，本院合議庭認無不得或不宜改依簡式審判程
    序進行之情形，爰依刑事訴訟法第273 條之1 第1 項規定，
    裁定由受命法官獨任進行簡式審判程序。又本件所引屬於審
    判外陳述之傳聞證據，依同法第273 條之2 規定，不受第15
    9 條第1 項關於傳聞法則規定之限制，依法有證據能力，合
    先敘明。
二、認定犯罪事實所憑之證據及其理由：
    上開犯罪事實，業據被告坦承不諱，核與證人即告訴人梁陳
    秀枝證述相符，並有告訴人之合作金庫銀行鳳松分行000-00
    00000000000存款存摺交易明細、內政部警政署反詐騙諮詢
    專線紀錄表、被告與告訴人行蹤之監視器畫面翻拍照片在卷
    可稽，足認被告前揭任意性自白，與事實相符，堪予採信。
    從而，本案事證明確，被告上開犯行，洵堪認定，應依法論
    科。
三、論罪科刑：
  ㈠法律說明：
  ⒈按共同實行犯罪行為之人，在合同意思範圍以內，各自分擔
    犯罪行為之一部，相互利用他人之行為，以達其犯罪之目的
    者，即應對於全部所發生之結果，共同負責，不問犯罪動機
    起於何人，亦不必每一階段犯行，均經參與。再關於犯意聯
    絡，不限於事前有所協議，其於行為當時，基於相互之認識
    ，以共同犯罪之意思參與者，亦無礙於共同正犯之成立。
    且數共同正犯之間，原不以直接發生犯意聯絡者為限，即有
    間接之聯絡者，亦包括在內。詐欺集團成員，以分工合作之
    方式，各自分擔犯罪行為之一部，相互利用他人之行為，以
    達詐欺取財之目的，即應負共同正犯責任，不必每一階段犯
    行均經參與，且犯意之聯絡，亦不以直接發生者為限，其有
    間接之聯絡者，亦屬之（最高法院28年上字第3110號判例、
    85年度台上字第6220號、97年度臺上字第2946號判決意旨參
    照）。被告本件係負責向告訴人取款再轉交集團內其他成員
    之工作，其雖未自始至終參與各階段之犯行，但主觀上對本
    案呈現細密之多人分工模式及彼此扮演不同角色、分擔相異
    工作等節，顯已有所預見，且其所參與者既係本件整體詐欺
    取財犯罪計畫不可或缺之重要環節，其與「頑皮豹」等人間
    ，在合同意思範圍內，各自分擔本件犯罪行為之一部，彼此
    相互利用他人之行為，最終共同達成其等詐欺取財犯罪之目
    的，依前揭說明，被告自應就本件詐欺取財犯行所發生之結
    果，同負全責。
　⒉次按洗錢防制法業於105 年12月28日修正公布，並於106年6
　  月28日施行，本次修法參考國際防制洗錢金融行動工作組織
    （Financial Action Task Force ，下稱FATF）40項建議之
    第3 項建議，並參採聯合國禁止非法販運麻醉藥品和精神藥
    物公約及聯合國打擊跨國有組織犯罪公約之洗錢行為定義，
    將洗錢行為之處置、多層化及整合等各階段，全部納為洗錢
    行為，完整規範洗錢之所有行為模式。不惟就洗錢行為之定
    義（第2 條）、前置犯罪之門檻（第3 條）、特定犯罪所得
    之定義（第4 條），皆有修正。抑且因應洗錢行為定義之修
    正，將修正前同法第11條第1 項、第2 項區分為自己或為他
    人洗錢罪，而有不同法定刑度，合併移列至第14條第1 項，
    亦不再區分為不同罪責，同處7 年以下有期徒刑，併科新臺
    幣500 萬元以下罰金，以求與國際規範接軌，澈底打擊洗錢
    犯罪。從而新法第14條第1 項之一般洗錢罪，只須有第2 條
    各款所示洗錢行為之一，而以第3 條規定之特定犯罪作為聯
    結為已足。申言之，洗錢之定義，在新法施行後，與修正前
    規定未盡相同，因此是否為洗錢行為，自應就犯罪全部過程
    加以觀察，不僅須行為人客觀上有掩飾或隱匿特定犯罪所得
    之財物或財產上利益之具體作為，主觀上更須具有掩飾或隱
    匿其犯罪所得或變得之財產或財產上利益與犯罪之關聯性，
    使其來源形式上合法化，以逃避國家追訴、處罰之犯罪意思
    ，始克相當。過去實務認為，行為人對犯特定犯罪所得之財
    物或利益作直接使用或消費之處分行為，或僅將自己犯罪所
    得財物交予其他共同正犯，祇屬犯罪後處分贓物之行為，非
    本條例所規範之洗錢行為。惟依新法規定，倘行為人意圖掩
    飾或隱匿特定犯罪所得來源，而將特定犯罪所得直接消費處
    分，甚或交予其他共同正犯予以隱匿，或由共同正犯以虛假
    交易外觀掩飾不法金流移動，即難認僅單純犯罪後處分贓物
    之行為，應仍構成新法第2 條第1 或2 款之洗錢行為（最高
    法院108 年台上字第3086號判決意旨參考）。查本案係分工
    由被告向告訴人取款後，再轉交集團內其他成員，該行為已
    製造金流斷點，使偵查機關難以追查帳戶金流，以達掩飾詐
    欺犯罪所得之本質及去向，自屬洗錢防制法所稱之洗錢行為
    。
  ㈡罪名：
    核被告所為，係犯洗錢防制法第14條第1 項之一般洗錢罪及
    刑法第339 條之4 第1 項第2 款之三人以上共同詐欺取財罪
    。被告就上開犯行，與「頑皮豹」等人，有犯意聯絡及行為
    分擔，應論以共同正犯。又被告係以一行為觸犯上開各罪，
    為想像競合犯，應從一重以三人以上共同詐欺取財罪論處。
　㈢累犯裁量不加重本刑之論述：
    被告前因詐欺、侵占案件，經臺灣嘉義地方法院分別以105
    年度嘉簡字第1515號、107年度嘉簡字第148號判決各判處有
    期徒刑3月確定，並經同法院以107年度聲字第281號裁定定
    應執行有期徒刑5月確定，於107年5月15日易科罰金執行完
    畢等節，有臺灣高等法院被告前案紀錄表在卷可查，被告於
    受有期徒刑執行完畢後，5 年以內故意再犯本件有期徒刑以
    上之罪，本應依刑法第47條第1 項規定加重其刑，惟依司法
    院大法官釋字第775 號解釋意旨，不分情節，一律加重累犯
    之最低本刑，有違憲法罪刑相當原則，於法律修正前，為避
    免上述罪刑不相當之情形，法院就該個案應依上開解釋意旨
    裁量是否加重最低本刑。審酌本件構成累犯之前案，分別係
    假意貸款購買機車，以取得機車、侵占所承租之機車等節，
    有臺灣嘉義地方法院分別以105年度嘉簡字第1515號、107年
    度嘉簡字第148號判決書在卷可佐，是被告構成累犯之前案
    與其本案之犯罪手段、性質未盡相同，難認有特別惡性或刑
    罰反應力薄弱之情，該部分納入其品行之情形審酌為已足，
    故本件被告不依刑法第47條第1項規定加重其刑。
  ㈣刑之減輕部分：
    ⑴洗錢防制法第16條第2項：
　　　按想像競合犯之處斷刑，本質上係「刑之合併」。其所謂
      從一重處斷，乃將想像競合犯組成之評價上數罪，合併為
      科刑一罪，其所對應之刑罰，亦合併其評價上數罪之數法
      定刑，而為一個處斷刑。易言之，想像競合犯侵害數法益
      者皆成立犯罪，論罪時必須輕、重罪併舉論述，同時宣告
      所犯各罪名，包括各罪有無加重、減免其刑之情形，亦應
      說明論列，量刑時併衡酌輕罪部分量刑事由，評價始為充
      足，然後依刑法第55條前段規定「從一重處斷」，非謂對
      於其餘各罪可置而不論。因此，法院決定處斷刑時，雖以
      其中最重罪名之法定刑，做為裁量之準據，惟於裁量其輕
      重時，仍應將輕罪合併評價在內（最高法院108 年度台上
      字第4405號、第4408號判決意旨參照）。查被告就本案犯
      行，於本院審理時坦承不諱，而依洗錢防制法第16條第2 
      項規定：「犯前二條之罪，在偵查或審判中自白者，減輕
      其刑。」，故本件被告所犯洗錢防制法部分，依上開說明
      ，應減輕其刑，又被告本件犯行係從一重論處三人以上共
      同詐欺取財罪，是其此部分想像競合輕罪得減刑部分，本
      院量刑時將併予審酌。
　　⑵刑法第59條:
　　　按犯罪之情狀顯可憫恕，認科以最低度刑仍嫌過重者，得
      酌量減輕其刑，刑法第59條定有明文。又刑事審判旨在實
      現刑罰權之分配的正義，故法院對有罪被告之科刑，應符
      合罪刑相當之原則，使輕重得宜，罰當其罪，以契合社會
      之法律感情，此所以刑法第57條明定科刑時應審酌一切情
      狀，尤應注意該條所列10款事項以為科刑輕重之標準，並
      於同法第59條賦予法院以裁量權，如認犯罪之情狀可憫恕
      者，得酌量減輕其刑，俾使法院就個案之量刑，能斟酌至
      當。且考刑法第59條立法理由：科刑時原即應依第57條規
      定審酌一切情狀，尤應注意該條各款所列事項，以為量刑
      標準，本條所謂「犯罪之情狀可憫恕」，自係指裁判者審
      酌第57條各款所列事項以及其他一切與犯罪有關之情狀之
      結果，認其犯罪足堪憫恕者而言，即必於審酌一切之犯罪
      情狀，在客觀上顯然足以引起一般同情，認為縱予宣告法
      定最低刑度猶嫌過重者，始有其適用（參照最高法院38年
      台上字第16號、45年台上字第1165號及51年台上字第899
      號判例意旨）。是法院審酌刑法第59條酌減事由時，仍應
      依刑法第57條科刑事由通盤考量，若認犯罪情狀確可憫恕
      ，認科以最低度刑仍嫌過重者，即得酌量減輕其刑，二者
      並非截然可分，不得合併審究。查被告參與本案詐欺集團
      ，擔任提領詐得款項之工作，其行為固屬不當，應予非難
      ，惟3 人以上共同犯詐欺取財罪之法定刑為1 年以上7 年
      以下有期徒刑，得併科100 萬元以下罰金，法定刑度甚為
      嚴峻，而被告行為後於本院準備程序時均就本案犯罪事實
      坦承無訛，堪認被告已萌生悔改之心，並已知悉本案犯行
      之嚴重性，而改過反省之心雖不得以刑罰強求之，惟行為
      人之悔悟既為全體刑事制度之企求目標並為社會所期盼，
      則於刑罰僅係維持社會存續之必要惡害之前提下，法院自
      應考量被告犯後所表現之個人反省、悔悟等心理反應，進
      而限縮國家刑罰權之運用。本院審諸被告固造成告訴人40
      萬元之財產損失，法益侵害程度不可謂不重大，然被告僅
      獲得3,000元報酬，業據被告自承在卷，可知本案實與一
      般詐欺集團核心成員獲取大量非法利益之情況迥然有別。
      本案因被告業於偵查中與告訴人達成和解方案，賠償告訴
      人20萬元，業已給付完畢，有調解筆錄及告訴人聲請撤回
      告訴狀表達不再追究之意在卷可參（見偵卷第99、103頁
      ），可知被告及告訴人間因本案犯罪所破壞之人際關係已
      有部分修補，因此考量本案三人以上共同犯詐欺取財罪之
      法定刑最低度刑為有期徒刑1年以上，是衡以上情，應認
      有情輕法重之虞，爰依刑法第59條規定，酌減其刑。
  ㈤刑罰裁量：
    爰以行為人之責任為基礎，審酌被告正值青壯，竟不思循正
    途賺取報酬，而與「頑皮豹」等人共同施用詐術詐騙告訴人
    ，所為實有不該，惟念其犯後坦承犯行，態度尚可，並考量
    被告已與告訴人達成調解，且已依調解條件賠償告訴人20萬
    元，有本院調解筆錄、臺灣高雄地方檢察署電話紀錄單、聲
    請撤回告訴狀在卷可稽（見偵㈡卷第99至103頁），本件犯行
    所造成法益損害稍有減輕，兼衡其教育程度、經濟（涉個人
    隱私，詳卷）、累犯以外之前科素行（詳卷附被告臺灣高等
    法院被告前案紀錄表）等一切情狀，量處如主文所示之刑。
四、不予沒收之說明： 
  ㈠按共同犯罪行為人之組織分工及不法所得，未必相同，特別
    是集團性或重大經濟、貪污犯罪，彼此間犯罪所得分配懸殊
    ，其分配較少甚或未受分配之人，如仍應就全部犯罪所得負
    連帶沒收之責，超過其個人所得之剝奪，無異代替其他犯罪
    參與者承擔刑罰，顯失公平。故共同犯罪，其所得之沒收，
    應就各人分得之數為之（最高法院104 年度第13次刑事庭會
    議決議、104 年度台上字第3935號判決意旨參照）。查本案
    被告向告訴人所收取之款項，已交由集團之不詳成員，並取
    得報酬3,000元乙節，據被告供陳在卷，是3,000元即為被本
    案實際取得之犯罪所得，而被告已與告訴人調解成立，且已
    依調解條件賠償告訴人20萬元，業如上述，是被告已賠償之
    金額，已逾其為本案犯行之犯罪所得，應認被告已未保留本
    件犯行之犯罪所得，如再宣告沒收犯罪所得，有過苛之虞，
    爰依刑法第38條之2第2項規定不予宣告沒收或追徵
　㈡另洗錢防制法第18條第1 項前段固規定：「犯第14條之罪，
    其所移轉、變更、掩飾、隱匿、收受、取得、持有、使用之
    財物或財產上利益，沒收之」，但條文並無「不問屬於犯罪
    行為人與否」之要件（絕對義務沒收），當以屬於（按指實
    際管領）犯罪行為人者為限，始應（相對義務）沒收。查本
    案遭被告掩飾、隱匿去向與所在之詐欺所得，被告已交付集
    團之不詳成員，則本案遭被告掩飾、隱匿去向與所在之詐欺
    所得，已不在被告實際管領之中，自無從依上開規定諭知沒
    收，附此敘明。
據上論斷，應依刑事訴訟法第273 條之1 第1 項、第284 條之1 
、第299 條第1 項前段，判決如主文。
本案經檢察官陳永章提起公訴，檢察官呂乾坤到庭執行職務。
中    華    民    國   111    年    3     月     25   日
                  刑事第五庭  法  官    陳銘珠
以上正本證明與原本無異。
如不服本判決應於收受送達後20日內向本院提出上訴書狀，並應
敘述具體理由；如未敘述上訴理由者，應於上訴期間屆滿後20日
內向本院補提理由書（均須按他造當事人之人數附繕本）「切勿
逕送上級法院」。
因疫情而遲誤不變期間，得向法院聲請回復原狀。
中　　華　　民　　國　　111 　年　　3 　　月　　25　　日
　　　　　　　　　　　　　　　書記官    沈佳螢
附錄本案論罪科刑法條：
《洗錢防制法第14條》
有第二條各款所列洗錢行為者，處七年以下有期徒刑，併科新臺
幣五百萬元以下罰金。
前項之未遂犯罰之。
前二項情形，不得科以超過其特定犯罪所定最重本刑之刑。
《中華民國刑法第339條之4》
犯第339條詐欺罪而有下列情形之一者，處1年以上7年以下有期
徒刑，得併科1百萬元以下罰金：
一、冒用政府機關或公務員名義犯之。
二、三人以上共同犯之。
三、以廣播電視、電子通訊、網際網路或其他媒體等傳播工具，
    對公眾散布而犯之。
前項之未遂犯罰之。